【裁判字號】    97,訴,26
【裁判日期】    970709
【裁判案由】    強盜等
【裁判全文】
臺灣臺北地方法院刑事判決                97年度訴字第26號
公  訴  人  臺灣臺北地方法院檢察署檢察官
被      告  巳○○
            己○○
上二人共同
選任辯護人  林玉芬律師
被      告  丁○○
選任辯護人  劉  楷律師
            李德正律師
            趙立偉律師
被      告  乙○○
上列被告等因妨害自由等案件，經檢察官提起公訴（96年度偵字
第789、2394號），本院判決如下：
    主  文
巳○○共同以加害生命、身體之事，恐嚇他人致生危害於安全，
累犯，處有期徒刑伍月，如易科罰金，以新臺幣貳仟元折算壹日
，減為有期徒刑貳月又拾伍日，如易科罰金，以新臺幣貳仟元折
算壹日；又共同以加害生命、身體之事，恐嚇他人致生危害於安
全，累犯，處有期徒刑伍月，如易科罰金，以新臺幣貳仟元折算
壹日，減為有期徒刑貳月又拾伍日，如易科罰金，以新臺幣貳仟
元折算壹日。應執行有期徒刑肆月，如易科罰金，以新臺幣貳仟
元折算壹日。
己○○共同以加害生命、身體之事，恐嚇他人致生危害於安全，
處有期徒刑月，如易科罰金，以新臺幣貳仟元折算壹日，減為
有期徒刑壹月又拾伍日，如易科罰金，以新臺幣貳仟元折算壹日
；又共同以加害生命、身體之事，恐嚇他人致生危害於安全，處
有期徒刑月，如易科罰金，以新臺幣貳仟元折算壹日，減為有
期徒刑壹月又拾伍日，如易科罰金，以新臺幣貳仟元折算壹日；
又共同以脅迫使人行無義務之事，處有期徒刑肆月，如易科罰金
，以新臺幣貳仟元折算壹日，減為有期徒刑貳月，如易科罰金，
以新臺幣貳仟元折算壹日；又共同以強暴、脅迫使人行無義務之
事，處有期徒刑伍月，如易科罰金，以新臺幣貳仟元折算壹日，
減為有期徒刑貳月又拾伍日，如易科罰金，以新臺幣貳仟元折算
壹日。應執行有期徒刑陸月，如易科罰金，以新臺幣貳仟元折算
壹日。
丁○○共同以非法方法，剝奪人之行動自由，處有期徒刑拾月，
減為有期徒刑伍月，如易科罰金，以新臺幣貳仟元折算壹日。
乙○○共同以非法方法，剝奪人之行動自由，處有期徒刑陸月，
月，如易科罰金，以新臺幣貳仟元折算壹日，減為有期徒刑月
，如易科罰金，以新臺幣貳仟元折算壹日。緩刑貳年，並應向公
庫支付新臺幣拾萬元。
丁○○其餘被訴部分無罪。
    事  實
一、巳○○前因違反毒品危害防制條例、妨害自由案件，經臺灣
    高等法院分別於民國87年7月7日、88年4月21日，以87年度
    上易字第3864號、88年度上訴字第61號判決，分別判處有期
    徒刑5月、10月確定，接續執行至91年3月26日因縮短刑期假
    釋出監，並於93年12月9日縮刑期滿假釋未經撤銷而視為執
    行完畢。緣翰陽科技工程有限公司（下稱翰陽公司，實際負
    責人為子○○）於95年5月2日與莊頭北工業股份有限公司（
    下稱莊頭北公司）簽訂工程合約書，約定將莊頭公司坐落新
    竹縣湖口鄉○○路10號廠房（下稱湖口廠）內之舊設備、週
    邊設施，以新臺幣（下同）650萬元出售予翰陽公司，處理
    期限為95年7月30日。惟莊頭北公司負責人辛○○前於94年8
    月26日、9月2日先後向華詣投資股份有限公司（下稱華詣公
    司）借款1,000萬元、2,000萬元，並以莊頭北公司所有之熱
    水器1萬台為擔保，詎莊頭北公司屆期無法還款，遂於95年6
    月7日同意華詣公司亦得代為處理湖口廠內所有貨物及設備
    買賣事宜，並約定出售價金之分配比例，以清償莊頭北公司
    對華詣公司之債務。辛○○遂委由癸○○（綽號小四，經本
    院另為無罪判決）、華詣公司則經戊○○透過巳○○（綽號
    大輪）委由己○○（綽號阿昌）代表雙方處理上開事宜。巳
    ○○、己○○因處理上開貨物設備之買賣事宜，可從中獲得
    買賣價金之18﹪作為報酬，知悉有利可圖，遂夥同真實姓名
    年籍不詳、綽號「風其」等成年男子10數人，共同基於恐嚇
    之犯意聯絡，於95年7月中旬某日進駐湖口廠時，向翰陽公
    司現場員工稱：這裡所有的東西都是我們的，不得任意移動
    等語，並於湖口廠廠長丑○○與己○○談話確認授權依據時
    ，由真實姓名年籍不詳之男子出言恐嚇稱：「給我小心一點
    ，不要太白目」等語；另於現場之寅○○因表示現場設備係
    子○○向莊頭北公司購買，而己○○等人則認為湖口廠內物
    品均屬莊頭北公司所有，為華詣公司所得代為處理之貨物及
    設備而生爭議時，己○○、巳○○與「風其」等上開十餘名
    成年男子，竟另行起意，由「風其」向寅○○恐嚇稱：「那
    地上如果有手槍算誰的？」等語，使丑○○、寅○○均心生
    畏懼。後經子○○與己○○、巳○○等人協商同意，於湖口
    廠內物品範圍未解決前暫時停工，巳○○、己○○並更換莊
    頭北公司某間倉庫門鎖，派駐人員「阿輝」進駐湖口廠警衛
    室。嗣於8月14日前某日晚上，因上開翰陽公司工程合約中
    之拆除期限屆至，子○○與辛○○、壬○○、癸○○等人於
    教師會館協商延長期限事宜後，癸○○隨即以電話告知子○○處理期限已屆至，己○○等人遂於95年8月14日，將置放
    於湖口廠廠房後方倉庫內之舊機具設備、廢五金、14只空貨
    櫃、LPG液化石油氣儲槽等物，視為莊頭北公司所有廢五金
    ，經不知情之吳志昶、何應綜尋得不知情之買受人陳慶榮（
    另經檢察官為不起訴處分）後，陳慶榮再僱用亦不知情之林
    志勳、曾坤裕、鄧鎮田、湯金富、黃正錳、張富德、吳玟慶
    、邱瓊桎、黃正傑、吳貴添、高日新、江日陽、陳萬來、賴
    進發等人駕駛夾子車、曳引車等大型工程用車，以67萬8000
    元之代價將上開舊機具設備等視為廢五金載往址設苗栗縣竹
    南鎮○○路63號之坤昱資源回收廠置放，陳慶榮再委由不知
    情之曾文生將之載運至虹翰資源回收有限公司，以廢五金秤
    重計價予以變賣。
二、丁○○（無罪部分詳後）為世園實業股份有限公司（下稱世
    園公司）之總經理，世園公司於94年10月中旬，向德茲營造
    股份有限公司（下稱德茲公司）承包汐止火車站水溝、蓄水
    池工程，因僅完成部分工程，而發生工程款及工程變更追加
    爭議，丁○○需款孔急，知悉己○○具有幫派背景，而與己○○約定5萬元之報酬後，委由己○○代為催討工程款。己○○遂於95年8月19日下午2時許，與其他姓名年籍不詳之成
    年男子數人，共同基於以脅迫方法使他人行無義務之事、恐
    嚇之犯意聯絡，至臺北縣汐止市○○路70號2樓德茲公司汐
    止工務所內，表示代世園公司處理關於汐止火車站排水溝工
    程款事宜，要求承辦人丙○○簽立工程請款憑證，因丙○○
    認該請款單據業於94年12月間經丁○○提交德茲公司處理，
    因認無簽署義務，遂表明拒絕，己○○竟向丙○○表明為幫
    派份子，並恐嚇稱：「我們兄弟出面就不是依法律上處理，
    而是一切依兄弟事來處理。」等語，因當日為週六，丙○○
    遂以工務所內無人上班，無法處理上開工程款之糾紛等語回
    絕，己○○等人則先行離去。己○○復於95年8月21日上午9
    時30分許，夥同姓名年籍不詳之成年男子數人，前往上開汐
    止工務所內，承前共同基於以脅迫方法使他人行無義務之事
    、恐嚇之犯意聯絡，接續要求丙○○簽立未完成工程請款憑
    證，甲○○見狀後隨即離開工務所報警處理，後經己○○表
    示要求丙○○至德茲公司處理，為丙○○所拒後，某姓名年
    籍不詳與己○○同行之成年男子竟作勢毆打丙○○，己○○
    則改稱至基泰公司處理工程款爭議，丙○○因前受上開言詞
    恐嚇及該名男子作勢毆打行為，而不敢反抗，隨即撥打電話
    聯繫其上游廠商基泰營造股份有限公司（下稱基泰公司，設
    臺北市○○○路180號7樓）人員林義隆，表示欲至基泰公司
    ，經林義隆表明同意後，己○○等人遂協同丙○○離開工務
    所，而使丙○○行前往基泰公司處理未完成工程請款憑證之
    無義務之事，於離開工務所時因甲○○報警之故，適遇警詢
    問丙○○狀況，丙○○為免生枝節，遂未將上情全盤託出，
    而自行隨己○○等人搭乘車輛，至基泰公司附近之咖啡館內
    ，與丁○○及基泰公司人員林義隆等人會談工程款事宜。
三、又基泰公司將「汐止車站後站廣場工程」發包予丁○○所經
    營之世園公司，而世園公司並將上開部分工程再轉包予辰○○所經營之根基旺綠化園藝股份有限公司（下稱根基旺公司
    ），因契約履行爭議而發生有工程款糾紛，丁○○遂於95年
    9月27日，向辰○○佯稱於同日下午2時許將在汐止工務所開
    會，經辰○○赴約後發現實際並無會議舉行，經聯繫丁○○
    後，遂改約定於臺北縣汐止市○○○路家樂福賣場對面之高
    爾夫球練習場見面，辰○○乃駕駛車牌號碼D3-7856號自小
    客車搭載友人梁廣富至現場，丁○○並邀同乙○○、己○○
    一起於同日下午3時30分許抵達該地點處理工程款債務糾紛
    ，3 人於下車後隨即提出已填載內容完成之會議紀錄1份要
    求辰○○簽字，因辰○○認該內容對其不利而拒絕簽立，丁○○、乙○○、己○○竟共同基於以強暴、脅迫方法使他人
    行無義務之事、恐嚇之犯意聯絡，由丁○○、己○○出言要
    求辰○○簽立會議紀錄，乙○○則以手捶辰○○之胸部、背
    部（未成傷）方式，並向辰○○恫稱：「不要讓我們難做人
    ，我知道你家住哪裡」等語，己○○則在旁要辰○○簽立能
    簽署部分，並嚇稱「趕快簽一簽，不然我離開之後發生什麼
    事，我就不知道了」等語，使辰○○心生畏懼，因而分次勉
    強簽署部分內容，而以此強暴、脅迫之方式，使辰○○行無
    義務之事，嗣後己○○則因故先行搭車離去；至同日下午6
    時許，丁○○見辰○○仍拒不簽署全部會議記錄而心生不滿
    ，竟與乙○○超出與己○○原本共同犯意範疇，而共同基於
    以非法方法剝奪他人行動自由之犯意聯絡，由乙○○將辰○○掛於腰際之上開自小客車鑰匙取走交由丁○○，並由丁○○駕駛辰○○之上開自小客車，乙○○強押辰○○坐上自小
    客車後座右方，乙○○則坐於後座左方，梁廣富則因擔心辰
    ○○安危，並一同上車坐於副駕駛座，丁○○隨即駕駛該自
    小客車往汐止山區，駛至汐止山上附近無人煙之山路，乙○○又再要求辰○○簽署其餘會議紀錄，丁○○並向辰○○恐
    嚇稱：「如果不簽就別想下山，不然就要連人帶車一起同歸
    於盡」等語，而剝奪辰○○之行動自由，辰○○因此心生畏
    懼，遂簽署協議書；乙○○為確保辰○○確於翌日出面至銀
    行付款，又要求辰○○簽下同意將上開自小客車出借予乙○○1年之借據1張，丁○○始同意載辰○○下山，於同日晚間
    9 時許，將辰○○、梁廣富載至捷運板南線昆陽站附近讓其
    2 人下車離去，前後剝奪辰○○行動自由達3小時餘。嗣經
    辰○○報警處理，經警於95年12月26日下午2時25分許，持
    搜索票前往臺北縣中和市○○路○段121號之2丁○○住處執
    行搜索，扣得上開會議紀錄、協議書、借據等物。
四、案經法務部調查局臺北市調處、臺北市政府警察局大安分局
    報請臺灣臺北地方法院檢察署檢察官偵查起訴。
    理  由
壹、程序部分：
一、按被告以外之人於偵查中向檢察官所為陳述，除顯有不可信
    之情況者外，得為證據，刑事訴訟法第159條之1第2項定有
    明文。偵查中對被告以外之人（包括證人、鑑定人、告訴人
    、被害人及共同被告等）所為之偵訊筆錄，或被告以外之人
    向檢察官所提之書面陳述，性質上均屬傳聞證據。惟現階段
    刑事訴訟法規定檢察官代表國家偵查犯罪、實施公訴，依法
    其有訊問被告、證人及鑑定人之權，證人、鑑定人且須具結
    ，而實務運作時，檢察官偵查中向被告以外之人所取得之陳
    述，原則上均能遵守法律規定，不致違法取供，其可信度極
    高，職是，被告以外之人前於偵查中已具結而為證述，除反
    對該項供述得具有證據能力之一方，已釋明「顯有不可信之
    情況」之理由外，不宜以該證人未能於審判中接受他造之反
    對詰問為由，即遽指該證人於偵查中之陳述不具證據能力。
    且所謂不可信性情況，法院應審酌被告以外之人於陳述時之
    外在環境及情況，例如：陳述時之心理狀況、有無受到外力
    干擾等，以為判斷之依據。本件證人子○○、寅○○、辛○○、癸○○、何應綜、吳志昶、林志勳、庚○○、壬○○、
    丑○○、曾文生、余立仲、甲○○、卯○○、辰○○、梁廣
    富等人於檢察官偵查中，以證人身分經具結之陳述，經告以
    具結義務及偽證處罰後，於命證人朗讀結文後具結，其等係
    於負擔偽證罪之處罰心理下證述，並以具結擔保其供述之真
    實性，又無受其他不當外力干擾之情形，其等未曾提及檢察
    官在偵查時有不法取供之情形，依上說明，其等於偵查中之
    證言自具有證據能力。
二、次按被告以外之人（包括證人、鑑定人、告訴人、被害人及
    共同被告等）於審判外之陳述雖不符刑事訴訟法第159條之1
    至之4等4條之規定，而經當事人於審判程序同意作為證據，
    法院審酌該言詞陳述或書面陳述作成時之情況，認為適當者
    ，亦得為證據；當事人、代理人或辯護人於法院調查證據時
    ，知有刑事訴訟法第159條第1項不得為證據之情形，而未於
    言詞辯論終結前聲明異議者，視為有前項之同意，同法第15
    9條之5定有明文。立法意旨在於傳聞證據未經當事人之反對
    詰問予以核實，原則上先予排除。惟若當事人已放棄反對詰
    問權，於審判程序中表明同意該等傳聞證據可作為證據；或
    於言詞辯論終結前未聲明異議，基於尊重當事人對傳聞證據
    之處分權，及證據資料愈豐富，愈有助於真實發見之理念，
    且強化言詞辯論主義，使訴訟程序得以順暢進行，上開傳聞
    證據亦均具有證據能力。本件證人癸○○、陳慶榮、庚○○
    、壬○○、林志勳、曾坤裕、鄧鎮田、湯金富、黃正錳、張
    富德、吳玟慶、邱瓊桎、黃正傑、吳貴添、高日新、江日陽
    、陳萬來、賴進發等人固曾於警詢中為陳述，其性質雖屬傳
    聞證據，惟其等所為之上開警詢筆錄內容，業經本院審理時
    予以提示並告以要旨，且各經檢察官、辯護人及被告等人表
    示意見。當事人或辯護人已知上述筆錄乃傳聞證據，且均未
    於言詞辯論終結前對該等筆錄內容異議，本院審酌該等證人
    證述作成時之情狀認為適當，依上開規定，是其等於警詢中
    之證言具有證據能力。
三、又按被告以外之人，於審判外之言詞或書面陳述，除法律有
    規定者外，不得作為證據，刑事訴訟法第159條第1項定有明
    文。而所謂法律有規定者，即包括同法第159條之1至之5所
    規定傳聞證據具有證據能力之例外情形。其中第159條之1第
    2 項明定於偵查中向檢察官所為之陳述「除顯有不可信之情
    況者外」，得為證據；第159條之2規定，於檢察事務官、司
    法警察官或司法警察調查中所為之陳述，如與審判中之陳述
    不符時，經比較結果，其先前之陳述，相對「具有較可信之
    特別情況」，且為證明犯罪事實存否所「必要」者，或於審
    判中有第159條之3所列死亡等原因而無法或拒絕陳述之各款
    情形之一，經證明其調查中所為陳述絕對「具有可信之特別
    情況」，且為證明犯罪事實之存否所「必要」者，亦例外賦
    與證據能力。是所謂「顯有不可信性」、「相對特別可信性
    」與「絕對特別可信性」，係指陳述是否出於供述者真意、
    有無違法取供情事之任意陳述信用性已否受確實保障而言，
    故應就偵查或警詢筆錄製作之原因、過程及其功能等加以觀
    察，據以判斷該傳聞證據是否無顯不可信或有特別可信之情
    況而例外具有證據能力，並非對其陳述內容之證明力如何加
    以論斷，二者之層次有別，不容混淆（最高法院95年度台上
    字第6489號判決參照）。經查：依證人子○○、寅○○、辛○○、丑○○、丙○○、甲○○、卯○○、辰○○、梁廣富
    於警詢、調查局所供述之情事，均於偵查中或審理時到庭陳
    述明確，足認證人所述，並非子虛烏有，其警詢及調查局中
    陳述之任意性已獲確保，是該筆錄製作過程具有可信之特別
    情況，至於其等陳述內容之證明力，則非證據能力有無之論
    斷標準；參以證人子○○、寅○○、辛○○、丑○○、丙○○、甲○○、卯○○、辰○○、梁廣富證述涉及被告有無如
    犯罪事實欄所認定之事實，乃用以證明被告等人犯罪是否成
    立所必要，揆之前開說明，因認證人子○○、寅○○、辛○○、丑○○、丙○○、甲○○、卯○○、辰○○、梁廣富之
    警詢及調查局筆錄有證據能力。
四、至本判決所引書證、物證，被告、辯護人於本院審理中，均
    不爭執其證據能力，復未於言詞辯論終結前聲明異議，且經
    核並無顯不可信之情況，依刑事訴訟法第159條之4、第159
    條之5第2項，均有證據能力。
貳、有罪部分：
一、犯罪事實一部分：訊據被告己○○固不否認受華詣公司所委
    託處理有關與莊頭北公司債權債務事宜，而前往上開湖口廠
    區等情，惟矢口否認有犯罪事實一所示之犯行，辯稱：子○○公司的事，是到現場才知道，後來癸○○說他們已經協調
    好，日期也定了，就沒有再管過子○○公司的事云云；又被
    告巳○○亦否認犯罪事實一之犯行，並辯稱：起訴之犯罪事
    實與事實不符，伊沒有做這些事情，這個案子只是單純的債
    務糾紛。己○○是經過伊介紹的朋友戊○○，表示莊頭北公
    司這件事情，所以才委任己○○去處理，從頭到尾伊都沒有
    過去處理這件事情，並沒有所謂的脅迫、恐嚇云云置辯。經
    查：
  (一)被告己○○係由被告巳○○介紹後，受華詣公司委託處理與
    莊頭北公司債權事宜過程，業據證人庚○○證稱略以：因債
    務問題，莊頭北公司請壬○○出面聯絡解決債務問題，我們
    透過很多朋友的關係認識被告己○○，並委任他去現場處理
    ，協議書提及華詣公司要代為處理湖口廠房內所有設備、貨
    物處理事宜，簽訂協議書時辛○○並未告知有將湖口廠房舊
    設備賣與翰陽公司，是在7月左右才告知，巳○○表示可介
    紹人給我認識，幫忙處理這些貨物，莊頭北公司只表示東西
    有賣給別人，並於8月12日傳真工程合約表示施工期限到7月
    30 日，被告己○○亦曾打電話表示有報警處理等語（見本
    院卷第126至129頁）；另證人庚○○亦證稱略以：有一次被
    告己○○打電話表示，有人主張湖口廠有些東西屬於他們的
    ，說有糾紛，我就請被告己○○向莊頭北公司聯絡，如果有
    問題，就請被告己○○報警，後來8月多時有傳真工程合約
    ，我才知道有這個工程合約，有期限問題，於7月後才就對
    莊頭北公司債權處理事宜與被告己○○聯繫等語（見本院卷
    第130至131頁），並有華詣公司與莊頭北公司協議書、委任
    合約書、翰陽公司與莊頭北公司工程合約書等件在卷可稽（
    見96年度偵字第2394號卷(一)第103、104頁、96年度偵字第23
    94號卷(二)第240頁）。是被告己○○經被告巳○○介紹後，
    受華詣公司委託代為處理與莊頭北公司債權債務事宜，於95
    年7月間進駐湖口廠區，而莊頭北公司前將其位於湖口廠區
    之貨物設備，先後委由翰陽公司及華詣公司處理，於華詣公
    司簽訂協議書時，未告以與翰陽公司已簽有工程合約，事後
    於95年8月12日傳真工程合約，表示與翰陽公司約定處理期
    限為95年7月30日，而翰陽公司與被告己○○、巳○○等人
    就可處理之湖口廠區物品範圍迭生爭議，被告己○○亦曾報
    警處理等情，應可認定。
  (二)另華詣公司代表即被告己○○等人因有黑道背景，故莊頭北
    公司亦委由癸○○出面處理等情，亦據證人辛○○於審理時
    證稱略以：95年7月間至12月間，新竹湖口廠是由廠長丑○○管理，實際上是莊頭北公司代表即癸○○與戊○○所找代
    表之人處理，而所謂處理係指賣東西抵帳；當時會委託癸○○處理，是因為我們自認為沒有辦法跟戊○○所派的代表進
    行溝通，所以才請癸○○出面，請癸○○的意思是希望員工
    不要受到傷害，癸○○是壬○○介紹的，當時壬○○說癸○○以前有一點黑道的背景，所以他有能力協調等語明確（見
    本院卷第28至29頁）；核與證人壬○○於96年1月11日警詢
    及本院審理時證述，曾受莊頭北公司負責人辛○○所託，代
    為處理公司債務、名下土地相關事宜，並介紹癸○○給辛○○認識，因為癸○○有協商債務的經驗，所以就推薦癸○○
    幫辛○○處理事情，當時債權人為華詣公司，並由戊○○出
    面，因為戊○○找來的阿昌（即被告己○○）曾經表示是竹
    聯幫地堂的份子，而伊知道癸○○具有至尊盟的幫派背景，
    所以才會請他出面等語（見本院卷第65頁，96年度偵字第23
    94號卷(一)第120頁）大致相符。
  (三)此外，就翰陽公司於湖口廠區進行廢棄設備拆除工程，莊頭
    北公司有提到施工期限，於施作期間，被告己○○、巳○○
    夥同綽號「風其」及十餘名年籍姓名均不詳之男子，進入湖
    口廠區表示該廠區內物品屬其等所有，於寅○○表示翰陽公
    司就該湖口廠物品有權處理時，出言恐嚇寅○○，而暫停施
    工係處理爭議慣行方式，非因恐嚇行為所致等情，亦據證人
    子○○證稱略以：被告己○○、巳○○、「風其」等人就湖
    口廠區物品歸屬有爭議，他們有說東西不要動，我們就暫時
    停工，他們一開始還蠻友善，後來才變的很兇，有看過被告
    己○○、巳○○，剛開始有跟他們協商；與莊頭北公司簽約
    時印象中未提及施工期限，但後來湖口廠廠長有提到莊頭北
    公司要求7月30日完工，後來有口頭向湖口廠廠長提要延長
    ；「（問：莊頭北公司有沒有同意你延期？）大家都笑一笑
    不知道怎麼辦，大家也都沒有爭議。」；被告巳○○的綽號
    叫「大輪」，他有跟我交換名片；公司員工有聽見他們一票
    人說不要動，等釐清了再說；寅○○後來有跟我提，有一個
    叫風其的人威脅她說「那地上如果有手槍算誰的？」；暫時
    停工不是因為恐嚇所致，而是做生意會碰到爭議，在別的工
    地也會碰到，我們會停下來，等到爭議停了再進行；我有跟
    他們講湖口廠有寄放的東西，但是不確定是否跟被告巳○○
    、己○○說，對方的人聽完後只是笑一笑；辛○○有出面談
    這件事，他說如果有損失會補償我；在市調處所述是聽員工
    轉述或寅○○告知的；放置東西地點共有3個倉庫，倉庫並
    未上鎖等語可稽（見本院卷第85至94頁）。
  (四)又證人即子○○之妻寅○○亦證稱：與被告己○○、巳○○
    爭執過湖口廠物品所有權，在現場有爭執，爭執過程中有講
    到讓我不愉快的話，人在情緒化的時候講話就會比較難聽，
    如果聽的人認為比較不舒服，就會認為是恐嚇；印象中有聽
    到說通通不准動的話，但不確定是否為被告己○○、巳○○
    所講；「（問：在庭被告巳○○綽號？）大輪。」、「（問
    ：另一位被告己○○綽號？）我不知道他本名，我只知道他
    叫阿昌。」、「（問：在談的過程中，有沒有一個叫風其的
    人，跟你講說【那地上如果有手槍算誰的？】）有。當初我
    跟他說這些設備是我們買的，他就說如果在地上撿到槍那算
    誰的。」、「他們叫我們暫時不要動，釐清之後再搬，我們
    就先回去了。」、「（問：搬進去之後，被告對於湖口廠區
    的財產所有權有爭執，你有無向二位被告表示倉庫內有你們
    自己的東西？）我有向阿昌表示，有無跟大輪表示我忘了。
    」、「我在現場只有看到阿昌、風其，風其和阿昌有跟我談
    ，風其也有說【那地上如果有撿到一把槍那算是誰的？】。
    我先生和大輪、小四也有談，但我不知道是不是和我去的同
    一天。」、「（問：大輪他在現場有沒有對你說過任何會讓
    你不愉快的話？）剛開始言語上大家爭執東西的時候比較情
    緒化。」等語（見本院卷第94至101頁），是證人寅○○確
    遭恐嚇，因而心生畏懼之情，應可認定。至於證人子○○係
    經寅○○轉述而知上情後，始於調查局為相關陳述，此部分
    自難認被告己○○、巳○○等人有恐嚇證人子○○或以上開
    言詞恐嚇寅○○後使子○○因而心生畏懼之意。
  (五)再證人丑○○即湖口廠廠長於審理時證稱略以：己○○與多
    人到湖口廠區，表示其等代表債權人處理債務，並強調貨是
    其等所有，當時被告己○○表示他有授權書；子○○於95年
    5、6月間有到工廠承攬工廠內舊設備拆除工作，拆除工作訂
    有期限，辛○○有認可延長拆除期限1個月；被告己○○第
    一次來的時候人很多，有人說「不要白目」，但不是被告己○○講的，當時被告己○○正跟我講話，但是被告己○○並
    未出面制止，當時內心會害怕，因為他們人很多，他們來後
    將原本有鎖頭之某個廠房鎖頭換掉，換他們自己的鎖，但不
    知道是誰所加鎖；就子○○將其於他處運來之機具設備寄放
    於湖口廠之事，並未告知被告己○○，而係由子○○與被告
    己○○他們自己協調，與被告己○○一起前來綽號「阿輝」
    之人後來就一直留守在警衛室，被告己○○來湖口廠當日，
    子○○、寅○○均與被告己○○等人交談，他們沒有說是竹
    聯幫地堂的人，是於調查局指認時，調查局人員說他們是竹
    聯幫的，但是他們有表示這裡所有的東西都是我們的，不得
    任意更動；於8月12日因為翰陽公司人員欲搬東西，有陪同
    被告己○○至警局報警等語可查（見本院卷第110至119頁）
    ，是被告己○○等人於至湖口廠時，並未對證人子○○、寅
    ○○及丑○○表明係竹聯幫地堂份子，證人丑○○於調查局
    時經該局人員告知，才知道被告己○○、巳○○所屬幫派背
    景，而證人丑○○亦確有遭被告己○○、巳○○之同行人員
    出言恐嚇，亦未見被告己○○、巳○○出言制止等情，均可
    認定。
  (六)綜上證人所述，翰陽公司與莊頭北公司確就工程契約約有期
    限，並因而與華詣公司人員即被告巳○○、己○○等人發生
    物品歸屬爭議，證人子○○係於爭議發生後自行停工，而非
    因受恐嚇言詞或受脅迫而為；另被告己○○、巳○○、「風
    其」等人確曾同時前往莊頭北公司湖口廠區，處理華詣公司
    債權事宜之際，由「風其」口出以加害生命、身體之事之言
    詞而恐嚇寅○○，使寅○○因而心生畏懼，亦可認定；而被
    告己○○、巳○○等人既率同多人到湖口廠區，其目的本為
    代為處理華詣公司債權事宜，則其等顯有以上開言詞表示該
    廠區員工或其他人員不得任意處置廠區內物品之意，被告己○○、巳○○及其等同行人員於到達湖口廠時，經丑○○確
    認有無處理權限及寅○○出言反駁主張權利歸屬時，竟任由
    隨行同夥「風其」及某年籍姓名不詳之成年男子，口出上開
    言詞，顯見就與被告己○○、巳○○同時到場之人所為恐嚇
    之舉措，已於其等約同該十數名年籍姓名均不詳之男子，前
    往湖口廠區前處理債權事宜之際，相互間即有以強烈言詞舉
    措以達債權處理目的之默示合致，彼此確有犯意聯絡已明。
    雖被告己○○、巳○○等人確因代表華詣公司前去處理債權
    事宜，難認有不法所有之意圖，然渠等所為已屬以加害生命
    、身體之事恐嚇他人，致生危害於安全者甚明。
  (七)公訴意旨雖認被告己○○、巳○○與該十多名年籍姓名均不
    詳之成年男子就上述行為，係涉犯刑法第328條第1項強盜罪
    嫌。然按刑法第328條第1項之強盜罪，係以不法所有之意圖
    ，並當場施以強暴脅迫達於不能抗拒程度為犯罪構成要件，
    倘係由於其他目的，而非出於不法所有之意思者，或未當場
    施以強暴脅迫達於不能抗拒程度者，並不成立各該罪名，有
    最高法院21年度上字第18號、65年度台上字第1212號判例、
    78年度台上字第1302號、82年度台上字第2815號判決可資參
    照。經查：
    1.翰陽公司實際負責人子○○就95年5月2日與莊頭北公司簽
      約拆除舊機台設備，因拆除物品內容及付款期限所生爭議
      及95年8月14日當日狀況，於審理時作證略稱：因就可拆
      卸物品歸屬發生爭議，遂協商暫時停工，人員撤離，過了
      一個禮拜後，經居住附近員工告知，發現那些人在搬東西
      ，到現場後發現很多人，就打電話報警，但是也沒有做後
      續處理，當時也沒有跟任何人交談；廠長有提及莊頭北公
      司要求7月30日完工，訂合約時有說以這個日期為準，但
      如果來不及的話，可以口頭約定，在7月底之前有提及要
      延長；東西被搬走後，因為當時現場很多人伊不敢出面，
      打電話報警，警察叫伊出面伊也不敢出面，所以伊到別的
      地方去，後來晚上有攔到那台車到派出所；警察要求我們
      釐清，我們就開始找莊頭北的人，他們在的人說東西是跟
      莊頭北買的，癸○○等人是後來才到派出所，他們有說東
      西是他們的等語（見本院卷第85頁背面至93頁）。參以證
      人寅○○亦證稱：是經司機告知後，才知道東西被搬走，
      於8月中旬當天晚上在北海加油站有阻止卡車司機搬貨，
      有去派出所談，我們跟警察講他們載的東西是外場載回來
      的東西，上面有東元奈米的標籤，小四（即癸○○）不承
      認，他說莊頭北的人不出面，他不承認那些東西是我們的
      ；「（問：妳回答調查員問題時，妳有提到回收場老闆有
      夥同小四、阿昌、大輪的2個兒子...，妳是否有這樣回答
      ？）有」、「（問：小四、阿昌、大輪的2個兒子是否真
      的有到現場？）是聽來的，因為當時很暗，員工有在派出
      所外面怕我們出事，員工跟我講是白天在工廠的那些人有
      在場，在派出所真正跟我談的是小四」、「（問：妳剛才
      說在貨物被搬走以後，妳在調查局筆錄說明哪些人搬走的
      ，妳當時是推測？）當時說不能拆的是他們，我直覺反應
      就是他們」等語（見本院卷第94頁至101頁），上開證述
      與證人子○○、寅○○於偵查中所為證述相互稽核，已見
      證人子○○、寅○○於調查局時所為陳述已屬簡要，並有
      部分所述內容非親身經歷所為夾雜其間，復於偵查中未見
      澄清該部分事實，是其於調查局、偵查中所述，尚不得遽
      採為被告己○○、巳○○不利認定之論據。
    2.又證人壬○○亦證稱，「（問：癸○○有沒有跟你提到95
      年8月14日出貨的事情？）這件事情是有一天晚上很晚阿
      昌打電話給我，要我拿出貨的授權書到派出所，我有到派
      出所，但是都沒有人」等語（見本院卷第121頁背面）。
      證人即當日處理員警余立仲亦證稱，「（問：95年8月14
      日有人要搬走莊頭北公司內的東西，子○○是否不讓他們
      搬，你知道嗎？）我是線上的巡邏員警，我將現場雙方請
      回派出所，他們分別提出上開文件，林志勳還找了癸○○
      來。當時子○○說他跟莊頭北有債務關係，並說車上的東
      西是他的。但是林志勳說是癸○○委託他的，並拿出工程
      合約書。我要他們將車開到派出所旁邊，我只有看到那一
      車，我在北海加油站攔到的只有那一車，就是林志勳開的
      那一車」、「我只是聽之前的學長說有民事糾紛」（見96
      年度偵字第2394號卷(二)第233頁）。由上開證人壬○○、
      子○○、寅○○於本院所為證述及員警余立仲於偵查中證
      詞可知，在95年8月14日當日下午林志勳等人起運置放於
      湖口廠之舊機具設備、廢五金、14只空貨櫃、LPG液化石
      油氣儲槽等物品時，證人子○○、寅○○均未在場，顯見
      被告己○○、巳○○應無從對證人子○○、寅○○當場實
      施任何強暴、脅迫或其他舉動，因而至使證人子○○、寅
      ○○不能抗拒而交付上開物品之情事存在已明。
    3.再證人辛○○於本院審理時證稱，我們是以7月30日給錢
      ，理論上我跟子○○雙方認定，因為施工期間只到7月30
      日，所以我認定施工期限到7月30日等語（見本院卷第79
      頁）；證人黃文雄於審理時亦證稱，翰陽公司的現場人員
      在現場有提到要延一個月，我有以電話告知老闆，他認可
      等情（見本院卷第112頁背面），並有工程合約書在卷可
      查（見96年度偵字第2394號卷(二)第240至243頁）；然因己○○等人就前揭物品歸屬仍有爭議，而不同意子○○搬運
      起訴書所載物品，遂於8月14日前某日晚上，由證人子○○、寅○○、辛○○、壬○○及癸○○等人一同於教師會
      館進行協議等情，亦據上開證人辛○○、壬○○證述屬實
      外。另就是否同意延長物品置放及搬運期限部分，證人子
      ○○於本院審理時證稱：「（問：在教師會館的時候，小
      四（即癸○○）有跟你提到在7月31日前如果沒有將湖口
      廠區內的東西搬走，就要全部當廢棄物處理？」沒有。是
      後來小四有用電話告訴我們說我們時間已經到了，他電話
      就掛了，我們覺得很納悶」（見本院卷第93頁背面）；又
      證人寅○○則證稱：「（問：妳是否曾經跟你先生到教師
      會館？）有。」、「你們當場有無反應小四他們的人不讓
      你們搬你們的東西？）當時並沒有說小四，是說辛○○他
      們的債權人都不讓我們搬東西」，並於確認癸○○有無用
      電話告訴證人子○○、寅○○表示處理物品期限屆至時，
      其亦證稱，「有這回事，他說我們時間已經到了，電話就
      掛了」等語（見本院卷第100頁背面）。益證證人子○○
      與莊頭北公司所立契約，就拆除期限部分，於該契約中固
      未明文約定，然依該契約付款期限，拆除期限應於95年7
      月30日前完成，嗣因未能完成，於教師會館協商後，經莊
      頭北公司代表處理湖口廠債權債務事宜之人癸○○，告知
      其約期限屆至等情，應堪認定。
    4.又證人癸○○證稱：有一次子○○到廠內來載貨遭綽號阿
      昌阻擋，經與子○○當面協調，限定於95年8月10日前將
      他們貨物搬走，否則就當廢棄物處理，後來他們於95年8
      月1日有進廠搬貨，之後就沒有來，我以為子○○已把他
      們的貨物搬清；因為與子○○的合約已超過期限，我與阿
      昌就將該貨物當廢棄物處理等語（見96年度偵字第2394號
      卷(一)第6至9頁）。綜上可知，本案應屬被告己○○、巳○○等人受華詣公司委託處理債權事宜，而與子○○、寅○○間，就前揭所載物品所有權歸屬衍生爭議，遂由子○○
      自行停止拆除工作，後經翰陽公司欲延長上開工程合約處
      理期限而未果，經證人癸○○通知證人子○○、寅○○95
      年5月2日所簽訂之工程合約已到期，遂由被告己○○、癸○○將上開物品以廢棄物變賣處理。顯見本件犯罪事實一
      所載物品之處分，應屬契約約定關於該等物品處理期限與
      證人子○○認定不一，被告己○○、巳○○應無不法所有
      之意圖甚明。
    5.至於吳志昶、何應綜、庚○○、曾文生、搬運人員林志勳
      曾坤裕、鄧鎮田、湯金富、黃正錳、張富德、吳玟慶、邱
      瓊桎、黃正傑、吳貴添、高日新、江日陽、陳萬來、賴進
      發等人之證述、95年8月14日湖口廠車輛進出登記表、坤
      昱資源回收廠照片8張、虹翰資源回收有限公司進貨秤量
      單等件，僅足以證明陳慶榮於95年8月14日僱用不知情之
      林志勳等人駕駛夾子車、曳引車等大型工程用車，將上開
      舊機具設備等視為廢五金載往址設苗栗縣竹南鎮○○路63
      號之坤昱資源回收廠置放，再委由不知情之曾文生將之載
      運至虹翰資源回收有限公司，以廢五金秤重計價予以變賣
      之情，亦不足以證明被告己○○、巳○○有何公訴意旨所
      指意圖為自己不法之所有，而為強暴、脅迫之強盜犯行。
二、犯罪事實二部分：訊據被告己○○固不否認受丁○○委託，
    請丙○○至基泰公司對帳，並於上開時、地偕同姓名年籍不
    詳之成年男子數人，至上開汐止工務所內，並提出工程請款
    憑證與丙○○簽立等情，惟矢口否認有犯罪事實二所示之犯
    行，辯稱：伊沒有做威脅打人動作，和伊一起到汐止工務所
    的人是在莊頭北公司整理的幾名工人，丙○○所述星期六與
    星期一之情狀好像是同一天發生，丁○○委託伊是因為伊能
    言善道云云。經查：
  (一)上開犯罪事實二部分之事實，業據證人丙○○於警詢時證稱
    ：「其中一名男子說，我是竹聯地堂綽號阿昌，我們兄弟出
    面就不是依法律上處理，而是一切依兄弟事來處理」等語（
    見市調卷第90頁）；於本院審理時證稱略以：是一個禮拜六
    的下午，有幾個年輕人到工務所二樓，對方表明來幫世園公
    司處理有關於汐止火車站排水溝的工程款，當時要求我帶他
    們回德茲公司去找人處理，我表示星期六是週休二日，對方
    說下星期一還會再來，至下週一，同樣的一批人又來找我；
    在星期一時工務所的同事有向長安派出所報警；我不知道阿
    昌是誰授意的，他一來就表明幫世園公司處理這件事情；有
    關德茲公司跟世園公司所謂追加減的工項、數量，在94年年
    底左右，丁○○就有拿類似的單據給我們，我們也依程序往
    公司送，在這種狀況之下，不可能再一次去簽這種東西；這
    畢竟是公司跟下游廠商之間請款的問題，身為工務所主管不
    可能擴大處理，在這種狀況之下，阿昌連續來了二次，來的
    目的我們也很瞭解，他們是什麼樣的身分我們也很清楚，我
    不可能帶他們到公司，我打電話給基泰公司，基泰公司的人
    說好，要我把他們帶去基泰公司，所以是在某種緣故不得不
    去，但是是得到基泰公司林義隆的同意，才帶阿昌他們過去
    ；「（問：阿昌等人叫你回德茲公司，你不肯，那上開阿昌
    的小弟作勢要打你的這段是發生在什麼時間？）是在工務所
    內。」、「（問：星期六當天有進到辦公室的人，除阿昌外
    ，還有另外二個小弟？）是，就只有三個人。」、「（問：
    下一個星期一，在場除了阿昌，還有幾個小弟在場？）應該
    也有二、三個左右，阿昌到場後，其他的小弟在我們工務所
    都走來走去。」、「（問：是否阿昌第二次到汐止工務所是
    帶了總共五個人前往？）應該差不多。」；時間點並非被告
    己○○所說在同一天發生，而被告己○○的隨從，我也確定
    不是莊頭北的員工，因為他們的穿著相當不一樣；我們是在
    工務所的鐵門碰到警員、甲○○，警察到場後，詢問是什麼
    事情，在那種狀況之下，我只能講沒事等語綦詳（見本院卷
    第246至255頁、第261頁），是證人丙○○確受脅迫，並認
    其無義務簽立工程請款憑證，並帶同被告己○○等人前往基
    泰公司等情明確。
  (二)另證人甲○○於本院審理時證稱：有看到有人談世園公司工
    程款事情，我一開門有看到有四、五個人，他們是無預警的
    走進來，上樓的有三個人，樓下有壹個人在看門，接著我就
    去汐止分局長安派出所報案；有看到他們要求丙○○簽協議
    書，不知道內容是什麼，但是是確認一些工程數量；95年8
    月19日星期六我印象中是休假；他們一上來就先說跟我們公
    司有工程上的糾紛，並提出文件，有沒有做言語或動作我忘
    了，但是他們就是一直執意要丙○○簽等語（見本院卷第25
    5頁背面至261頁）。參以證人卯○○亦證稱，甲○○下去開
    門時，他看到4個人，覺得不對勁，所以報警，他們站在丙○○的周圍叫他簽等語（見96年度偵字第2394號卷(二)第207
    頁），亦徵證人丙○○上開證述所言非虛，參以被告己○○
    所自承其等確有受丁○○所託，於上開時、地偕同姓名年籍
    不詳之成年男子數人，至上開汐止工務所內，並拿工程請款
    憑證與丙○○簽立等情以觀，足認被告己○○與其同行之姓
    名年籍不詳之成年男子數人所使用之言語及行為手段，已足
    使一般人心生畏怖之情甚明，而顯非單純談論工程款給付事
    宜，證人丙○○因受到被告己○○等人之脅迫，於明知該工
    程款給付事宜要屬其所屬公司與下游廠商世園公司所生糾葛
    ，且主觀上認定該工程款相關事宜業經德茲公司處理完畢，
    其無必要再簽立任何工程請款憑證，亦無義務聯繫基泰公司
    並帶同被告己○○前往基泰公司談論上開給付工程款事宜，
    然因知悉被告己○○幫派背景，受上開言詞恐嚇及作勢毆打
    行為所迫，而心生畏懼，勉予帶同被告己○○前往基泰公司
    與林義隆等人會談，此部分核屬構成使人行無義務之行為甚
    明。
  (三)公訴意旨雖認被告己○○上述行為涉嫌刑法第302條第1項剝
    奪他人行動自由罪嫌。然按刑法第302條第1項之剝奪人行動
    自由罪與同法第304條第1項之強制罪，其所保護之法益，固
    均為被害人之自由，惟前者重在保護個人之行動自由；後者
    重在保護個人之意思自由（最高法院74年度台上字第3651號
    判決意旨參照）；故凡以強暴脅迫等方法於他人本可自由之
    行動有所妨害，使其進退行止不得自主者，即構成刑法第
    302條第1項之剝奪人之行動自由罪（70年度台上字第4040號
    判決意旨參照）。經查，丙○○於95年8月21日之所以跟著
    被告己○○等人上車、至基泰公司洽談工程款事宜，業據證
    人丙○○證稱：被告己○○說如果德茲公司不處理，他們就
    去找基泰公司，我就打電話給林義隆所長；在那種狀況下我
    是很無奈的去處理這個事情；不是作勢要打我之後，就立即
    上車，而是我不去德茲公司，被告己○○提議要去基泰公司
    ，我打電話給基泰公司之後，後來才和他們上車去基泰公司
    ；我從工務所下來後，長安派出所的員警也到了，在那個時
    候被告己○○他們也不可能用太強烈的手段押我，我是很自
    然的走到他們車旁上車，我記得從工務所下來有碰到警察；
    我根本不想帶他們回基泰公司、德茲公司等語明確（見本院
    卷第246至255頁），是依上開丙○○離開工務所搭乘車輛經
    過，非無向員警請求協助之機會，被告己○○上開手段應未
    達實力上剝奪丙○○行動自由之程度，惟證人丙○○係意思
    決定自由已受壓制，從而，揆諸前揭最高法院判決意旨，被
    告己○○上開行為應該當刑法第304條第1項強制罪「以脅迫
    使人行無義務之事」之要件，公訴意旨容有誤會。
  (四)綜上，此部分事證已臻明確，被告己○○等人以恐嚇方式，
    脅迫使丙○○行無義務之事之犯行，亦堪認定，應予依法論
    罪科刑。
三、犯罪事實三部分：
  (一)上開犯罪事實三部分之事實，業據被告乙○○坦承不諱，核
    與證人辰○○於警詢、偵訊及本院審理時證述之情節大致相
    符（見法務部調查局臺北市調處卷，下稱市調卷，第78至86
    頁、96年度偵字第2394號卷(一)第128至129頁、卷(二)第204至
    210頁、本院卷第177至188頁），並有證人梁廣富於警詢、
    偵查證述可稽（見96年度偵字第789號卷第231至233頁、同
    上卷(二)第204至210頁），又證人辰○○因而簽立解除監督付
    款之對己不利之協議內容，及以車輛供作履行擔保等情，亦
    有會議記錄、車牌號碼D3-7856賓士汽車借用收據各1紙、協
    議書2紙、贓物認領保管單（賓士汽車）1紙在卷可按（見市
    調卷第46至50頁、第87頁、本院卷第189至192頁），是該等
    補強證據已足資擔保被告乙○○所為之上開任意性自白之真
    實性，此部分事證已明確，被告犯行洵堪認定，應予依法論
    科。
  (二)訊據被告丁○○、己○○固不否認有於前揭時、地偕同被告
    乙○○與辰○○會面商談工程款糾紛事宜，然被告己○○、
    丁○○均矢口否認有犯罪事實三所示之犯行，其中被告丁○○辯稱：我們是去跟辰○○開會協商，有寫會議紀錄並逐條
    一一跟辰○○對過，本來是約在工地，是辰○○自行先離開
    ，後來時間、地點都是辰○○約好的，所以才會在家樂福的
    對面的高爾夫練習場碰面，因為辰○○一直延遲工程，而基
    於辰○○的自由意識所為逐項簽名，根本沒有脅迫，且並未
    要求辰○○承諾契約義務以外之事，均屬根基旺公司未依契
    約約定完成承攬工作所由生云云；另被告己○○則辯稱：根
    本無此事實，其與被告丁○○、乙○○並無犯意聯絡，亦無
    恐嚇或強暴、脅迫等使人行無義務之事之犯行云云。經查：
    1.上開犯罪事實三部分之事實，業據證人辰○○於偵查中證
      述明確（見同上證據出處），其於本院審理時更證稱略以
      ：是丁○○告訴我鐵路改建工程局要我開會，地點是在汐
      止火車站裡面的鐵路改建工程局的工務所，到了之後沒有
      人，我就打電話給基泰公司的承辦人員簡先生，他說沒有
      人通知開會，我離開後在路上打電話給丁○○，說我要離
      開，丁○○跟我講說不行，說今天一定要碰面要開會，她
      叫我停在路邊等她，當時我剛好開到家樂福對面的高爾夫
      練習場附近，所以我就在那邊停車等她；等到約三點時，
      有三個人到，一個丁○○、另外二個人我不知道他的名字
      ，一個進來說他叫「阿昌」，另外叫「剛哥」，他們三人
      下來後直接拿壹張所謂已經寫好的會議記錄，就叫我簽字
      ，我看到這個內容對我極為不利所以不簽，他們三人就逼
      著我要簽，阿昌是說這麼多條難道我都不能簽，他們三人
      一直逼著我要簽，最後我逼不得已就在我能簽的部分加註
      意見後簽名；在當時那種壓力的狀況，腦袋並不能想太多
      ，只能想說這個只要不要造成太大的損失或怎麼樣就先簽
      ；要解除監督付款是對我不利的，我堅決不簽，才會演變
      他們要我逐條去看、逐條去簽，我不得已的時候才選擇性
      的去簽，並不是一次全部簽完，而是先選擇其中對我損失
      最小的簽註意見及簽名，他們又要我簽名，我才再次選擇
      其他對我損失較小的部分簽註，是分很多次才簽成最後的
      這樣的會議記錄，簽完之後，他們又逼我簽時，我就不簽
      了，乙○○這時候就用強硬的口吻、動作逼著我簽；丁○○堅持當天不簽不行，所以逼著己○○、乙○○又要逼著
      我簽字；車鑰匙是要去移車的時候，乙○○不讓我去移車
      ，並將我掛在腰間的鑰匙取走，結果丁○○就開著我的車
      子，我坐在後座右方，李先生坐在後座的左方，當時梁廣
      富擔心我的安全受到傷害，就上車坐在副駕駛座，被丁○○開車載到汐止的山上去，到了山上以後，乙○○還是希
      望我把它簽完，我還是堅持不能簽，所以丁○○就逼著說
      如果我不簽的話，就不讓我下山，丁○○坐在駕駛座上，
      逼著我坐副駕駛座，說如果不簽，她就開著我的車子往山
      下衝；最後是乙○○提議將我的車先押著，擔保隔天我會
      出面到銀行，一開始我不同意，最後同意車子借3天，但
      丁○○堅持不行，要我寫1年，如果我不簽就堅持不讓我
      下山，所以我寫1年，但是在簽這張借據的時候，我只有
      寫到我的名字而已，下方之「借車人：剛哥、見證人：梁
      廣富」是梁廣富看到情形不行，自行填寫等語綦詳（見本
      院卷第178頁背面至186頁）。
    2.另證人梁廣富於偵查中亦具結證述：95年9月27日有2男1
      女到達高爾夫練習場，他們拿了1張紙一直逼迫辰○○簽
      名，偶爾打打辰○○，己○○用講的，希望辰○○趕快簽
      一簽，將紙簽了就沒事，不簽名就不能走，在現場耗了快
      2 小時；丁○○、乙○○要帶辰○○走，所以我又回到車
      上跟他們一起去，是乙○○強押辰○○上車，他開門將辰
      ○○推進去，己○○說有事就沒有一起去；丁○○叫我跟
      乙○○走路下山，他要跟辰○○開車下山同歸於盡，後來
      是乙○○提議車子給丁○○當保證，並由乙○○保管，辰
      ○○一開始不同意，但我說生命比較重要，答應後4人就
      下山等語，亦與上開證人辰○○證述內容大致相符（見96
      年度偵字第2394號卷(二)第205頁）。此外，證人辰○○因
      而簽立解除監督付款之對己不利之協議內容，及以車輛供
      作履行擔保等情，亦有會議記錄、車牌號碼D3-7856賓士
      汽車借用收據各1紙、協議書2紙、贓物認領保管單（賓士
      汽車）1紙在卷可按（見同上證據出處），被告丁○○、
      己○○亦自承其等確有於前揭時、地，與辰○○會面商談
      工程款糾紛事宜，足認告訴人辰○○之證述尚非無據，應
      堪採信。
    3.參以案發當日，證人辰○○係於臺北縣汐止市○○○路家
      樂福賣場對面之高爾夫球練習場所簽立會議記錄部分內容
      ，而其本係受被告丁○○通知在汐止工務所開會談論工程
      設計更改事宜，後因發現於該處根本無會議舉行，而離開
      後聯繫被告丁○○，始經被告丁○○要求而另於臺北縣汐
      止市○○○路家樂福賣場對面之高爾夫球練習場見面，被
      告丁○○、乙○○、己○○並駕車前往該址赴約等情，業
      據證人辰○○、梁廣富證述如前。則被告丁○○、己○○
      果若如其等所辯，無使人行無義務之事、恐嚇等犯意聯絡
      ，為何未另行尋覓正式場所可供談判雙方討論，並實際舉
      行會議而另行紀錄，反於一到場時即由被告丁○○、乙○○、己○○等人提出已填載完成之會議紀錄要求證人辰○○簽署，而為辰○○所拒，顯與通常會議紀錄之討論過程
      係就會議舉行狀況、參與人、時間、地點、所得結論而概
      括簽名於該次紀錄之情有違；況被告乙○○以手捶辰○○
      之胸部、背部（未成傷）方式、或以言語脅迫，要求辰○○簽署會議記錄，亦未見被告丁○○有何出面制止之情，
      其等所為目的均在於實現有利於被告丁○○之會議記錄內
      容，而被告己○○復經丁○○要求後繼續逼使證人辰○○
      簽署會議記錄；又於其後被告丁○○、乙○○將證人辰○○帶往汐止山區之時，證人梁廣富更因擔心辰○○安危而
      表示自願同行上山，亦見被告丁○○、乙○○、己○○與
      辰○○初於上開高爾夫球練習場談判之際，所使用之言語
      及行為手段，已足使一般人心生畏怖之情甚明，而顯非單
      純談論協調契約履行事宜，證人辰○○係因受到被告丁○○、乙○○、己○○之強暴、脅迫，始簽署上開會議記錄
      之部分內容，此部分核屬構成使人行無義務之行為甚明。
    4.至被告丁○○雖以前詞置辯，認未要求辰○○承諾契約義
      務以外之事，然查，所謂是否屬行無義務之事，非僅就被
      害人所為行為內容是否其本所應為而為判斷依據，應以被
      害人所為行為是否非出於自由意志為斷，本件證人辰○○
      縱與世園公司間仍有契約義務有待履行，或有爭議，然仍
      應依其自由意志決定其與世園公司所欲協商之時間、地點
      及履約方式，況證人辰○○亦已證稱，上開會議記錄內容
      對其極為不利，則被告丁○○、乙○○、己○○以壓制證
      人辰○○自由意志，於辰○○表示不願意簽署之時期，使
      其於所認對其不利之會議記錄上簽名，難謂無使人行無義
      務之行為已明；再者，被告丁○○雖與辰○○間因上開工
      程契約而存有債務糾紛，惟上開車牌號碼D3-7856號自小
      客車乃屬證人辰○○所有，其本有自由處分之權利，既因
      受到被告丁○○、乙○○2人之脅迫，始簽署上開借據，
      違反其意願而出借予車輛達1年之久，此部分亦核屬構成
      使人行無義務之行為甚明；此外，證人辰○○固稱於山上
      時曾自行下車透氣等語，然則斯時證人辰○○車輛已處於
      被告丁○○實際控制當中，復無其他交通工具可於山上使
      用自行離去，其上山原因亦屬因被告乙○○壓制入車內後
      ，由被告丁○○將車輛自行駛往汐止山區，而後來被告丁○○甚至以同歸於盡等語要脅，則以當時客觀情狀可知，
      證人辰○○人身自由於該段期間已受剝奪，縱有自行下車
      透氣之舉，其間亦屬短暫，亦難謂其有自由離去山上之可
      能，難認行動自由未受控制，益見被告丁○○、乙○○確
      以非法方法剝奪證人辰○○之行動自由明確。
    5.又證人辰○○於審理時固證稱：那個時候我印象中，己○○有跟丁○○講說如果我不簽的話，就改天再簽好了，但
      是丁○○堅持不行，當天不簽不行，所以逼著己○○、李
      先生又要逼著我簽字；己○○沒有用動作或言語逼我，他
      只是說趕快簽一簽，不要讓大家麻煩，不然等一下他離開
      會發生什麼事情他也不知道等語。然則被告己○○於下車
      時既有出言要求證人辰○○簽署上開會議記錄，業如前述
      ，顯見被告己○○於到臺北縣汐止市○○○路家樂福賣場
      對面之高爾夫球練習場時，即已知悉被告丁○○等人此行
      目的，況依當時情狀，證人辰○○已受被告乙○○言詞脅
      迫並以手毆打，為在場之被告己○○、丁○○所知悉，而
      被告己○○復口出「趕快簽一簽，不要讓大家麻煩，不然
      等一下伊離開會發生什麼事情伊也不知道」等言語交錯實
      施，依常情判斷，亦足使人心生畏怖之情，則被告己○○
      於本件事件言談過程間，縱使態度有和緩、言語溫和之表
      現，而非全以威逼脅迫之語句與證人辰○○對話，其目的
      亦係與被告丁○○、乙○○等人搭配迫使辰○○簽立對己
      不利之文書內容，況以其上開言詞內容佐以現場共同被告
      乙○○行為情況，及證人辰○○、梁廣富前開證述，被告
      己○○亦逼使證人辰○○簽立會議記錄等語，自難謂被告
      己○○上開言詞並無威嚇迫使之意，是其與被告丁○○、
      乙○○於臺北縣汐止市○○○路家樂福賣場對面之高爾夫
      球練習場所為，顯有犯意聯絡及行為分擔之情甚明，是被
      告己○○及其選任辯護人所辯無犯意聯絡云云，委無足取
      。
    6.據上所述，上開犯罪事實三部分之事實，事證已臻明確，
      被告丁○○、己○○所辯，均屬事後卸責之詞，不足採信
      ，其等犯行均堪予認定。
參、論罪科刑部分：
  (一)犯罪事實一：按意思之聯絡並不限於事前有所謀議，即僅於
    行為當時有共同犯意之聯絡者，亦屬之，且其表示之方法，
    亦不以明示通謀為必要，即相互間有默示之合致，亦無不可
    。（最高法院73年台上字第2364號判例意旨參照）。核被告
    己○○、巳○○於95年7月某日在湖口廠內，由綽號風其及
    其他年籍姓名不詳之成年男子，分別出言向寅○○及丑○○
    恫嚇部分，均係犯刑法第305條之恐嚇危害安全罪。公訴人
    雖認被告己○○、巳○○係成立刑法第328條第1項之強盜罪
    ，惟如前所述，本件因認被告己○○、巳○○並非出於不法
    所有之意圖，且未當場對寅○○、子○○或其他在場之人施
    以強暴、脅迫，並達於不能抗拒程度，自不成立公訴人所指
    之罪名，其起訴法條尚有未洽，惟起訴之基本社會事實同一
    ，爰依刑事訴訟法第300條規定，變更起訴法條為刑法第305
    條之恐嚇危害安全罪。被告己○○、巳○○與「風其」及隨
    行之十餘名姓名年籍不詳之成年男子，就此均有犯意聯絡及
    行為分擔，為共同正犯。又被告2人與上開共犯間，係於同
    一時間、地點，就債權處理事宜，分別出言恐嚇寅○○、丑
    ○○等人，所侵害法益非同，應分論併罰。又被告巳○○曾
    有如事實欄所載之犯罪科刑執行情形，有臺灣高等法院被告
    前案紀錄表存卷可參，其受有期徒刑執行完畢後，於5年內
    故意再犯有期徒刑以上之罪，為累犯，應依法加重其刑。爰
    審酌被告己○○、巳○○行為動機、手段，所為情節非輕，
    犯後飾詞否認犯行等一切情狀，分別量處如主文所示之刑，
    並均諭知易科罰金之折算標準。至公訴意旨另以：被告己○○、巳○○於95年8月14日所為，係涉有刑法第328條第1項
    之強盜罪云云。訊據被告巳○○、己○○堅決否認上述犯行
    ，而本院認被告2人既無公訴人所指不法所有之意圖，業如
    前述。此外，並無其他積極證據足以證明被告2人有何此部
    分強盜犯行，自屬不能證明其犯罪，惟公訴人既認此與前述
    經論罪部分，為實質上一罪，爰不另為無罪之諭知。
  (二)犯罪事實二：被告己○○以脅迫使丙○○行無義務之事之行
    為，係犯刑法第304條第1項強制罪。又按刑法第305條之恐
    嚇危害安全罪，係指單純以將來加害生命、身體、自由、名
    譽、財產之事，恐嚇他人致生危害於安全者而言，如對於他
    人之生命、身體等，以現實之強暴、脅迫手段加以危害要挾
    ，使人行無義務之事或妨害人行使權利，即應構成刑法第30
    4條之強制罪，縱有恐嚇行為，亦僅屬犯強制罪之手段，無
    更論以恐嚇危害安全罪之餘地。（最高法院84年台非字第
    194號判決意旨參照）。另公訴意旨認為被告己○○就犯罪
    事實二所為，係犯刑法第302條第1項剝奪他人行動自由罪，
    亦有誤會，業如前述，惟起訴之基本社會事實同一，爰依刑
    事訴訟法第300條規定，變更起訴法條為刑法第304條第1項
    強制罪。又被告己○○於95年8月19日及同年月21日所為強
    制犯行，係基於要求丙○○簽立未完成工程請款憑證之犯意
    ，而接續壓制其意思決定自由之行為，所侵害之法益均為丙○○之個人意思決定自由，時間密接，難以切割分離，應論
    以一罪。被告己○○就上開犯行與其隨行之姓名年籍不詳之
    成年男子數人，有犯意聯絡及行為分擔，應成立共同正犯。
    爰審酌被告己○○行為動機，以脅迫手段抑壓丙○○之意思
    決定自由，使其行無義務之事，犯罪手段，所為情節非輕，
    於犯罪後飾詞否認犯行，態度不佳，未見悔意等一切情狀，
    量處如主文所示之刑，並諭知易科罰金之折算標準。
  (三)犯罪事實三部分：按刑法第302條第1項及第304條第1項之罪
    ，其所保護之法益均為被害人之自由，而私行拘禁，即不外
    以強暴、脅迫為手段，其罪質本屬相同，惟第302條第1項之
    法定刑，既較第304條第1項為重，則以私行拘禁之方法妨害
    人自由，縱其目的在於使人行無義務之事，或妨害人行使權
    利，仍應逕依第302條第1項論罪，並無適用第304 條第1項
    之餘地（最高法院29年上字第3757號判例參照），故行為人
    以強暴脅迫使人行無義務之事，或妨害人行使權利之目的，
    而其方法已達於剝奪人之行動自由之程度時，其以強暴脅迫
    進使人行無義務之事或妨害人行使權利之行為已為剝奪人行
    動自由之行為所吸收。復按刑法第302條之妨害自由罪，原
    包括私禁及以其他非法方法剝奪人之行動自由而言，所謂非
    法方法，當包括強暴脅迫等情事在內，自屬包含於妨害行動
    自由之同一意念之中，縱其所為，合於刑法第305條恐嚇危
    害安全之情形，仍應視為剝奪行動自由之部分行為（最高法
    院74年台上字第3404號判例意旨參照）。查本件被告丁○○
    、乙○○共同基於以強暴、脅迫使人行無義務之事之犯意聯
    絡於先，則其繼而強押辰○○上車前往汐止山區，剝奪其行
    動自由，復在上開行為繼續中，迫令簽署上開會議紀錄、協
    議書、借據，使被害人辰○○行此無義務之事，並恐嚇被害
    人辰○○，使其心生畏懼，自係包含於妨害辰○○行動自由
    之同一犯意中接續實施，雖合於刑法第304條第1項以脅迫使
    人行無義務之事、第305條以加害生命之事恐嚇他人致生危
    害於安全之犯罪構成要件，但此兩個動作應視為以非法方法
    剝奪行動自由之部分行為，合併成為一個以非法方法剝奪人
    之行動自由罪，即祇成立實質上之一罪，應依刑法第302條
    第1項論處，不另論其他兩罪。至被告己○○所為，係就被
    告丁○○、乙○○於臺北縣汐止市○○○路家樂福賣場對面
    之高爾夫球練習場所為，共同基於以強暴、脅迫使人行無義
    務之事之犯意聯絡於先，所為言詞恐嚇被害人行為，旨在使
    被害人辰○○行無義務之事。是核被告丁○○、乙○○所為
    ，均係犯刑法第302條第1項之以其他非法方法剝奪人之行動
    自由罪；被告己○○所為，係犯刑法第304條第1項之以強暴
    、脅迫使人行無義務之事罪。被告丁○○、乙○○、己○○
    就上開於臺北縣汐止市○○○路家樂福賣場對面之高爾夫球
    練習場所為刑法第304條第1項犯行，有犯意之聯絡或行為之
    分擔，均為共同正犯，另被告丁○○、乙○○於其後強押被
    害人辰○○至汐止山區，所為以其他非法方法剝奪人之行動
    自由之犯行，有犯意之聯絡及行為之分擔，為共同正犯，然
    此已逸脫被告己○○前開共同犯意聯絡之範疇，非被告己○○所得預見，被告己○○復無行為之分擔，自難謂被告己○○就其離開高爾夫球練習場後，與被告丁○○、乙○○就此
    部分犯行亦可成立共同正犯。爰審酌被告3人犯罪之動機、
    目的，被告丁○○、乙○○剝奪被害人行動之手段、時間為
    3小時餘，本案犯罪之情節，被告己○○參與犯行程度，對
    被害人辰○○所生之損害，被告丁○○、己○○均否認犯行
    之犯後態度，及被告乙○○坦承犯行，被害人辰○○表示對
    於被告己○○、乙○○不予追究等一切情狀，分別量處如主
    文所示之刑，並就被告己○○、乙○○所宣告有期徒刑部分
    分別諭知易科罰金之折算標準。
  (四)又被告4人行為後，中華民國九十六年罪犯減刑條例於96年7
    月4日公布，於同年月16日施行，查被告4人就本件犯行係在
    96年4月24日以前，合於減刑要件，且均無同條例所規定不
    得減刑之情狀，均應依中華民國九十六年罪犯減刑條例第2
    條第1項第3款，各減其刑期2分之1，並均依刑法第41條第1
    項前段之規定，諭知易科罰金之折算標準，並就被告己○○
    、巳○○部分定其應執行刑，及諭知易科罰金之折算標準。
  (五)被告乙○○未曾因故意犯罪受有期徒刑以上刑之宣告，此有
    臺灣高等法院被告前案紀錄表附卷可稽，被告乙○○因一時
    失慮觸犯刑罰，復多次坦承犯行，深表悔意，被害人辰○○
    亦表示願意原諒被告乙○○，不予追究，此有審理筆錄（見
    本院卷第187頁背面）附卷為憑。本院斟酌上情，認被告乙○○經此教訓，應知所警惕，當無再犯之虞，本院認被告乙○○所受本案刑之宣告，以暫不執行為適當，爰併予宣告緩
    刑2年，並依刑法第74條第2項第4款規定，命被告乙○○應
    向公庫支付新臺幣10萬元，以啟自新。
肆、被告丁○○無罪部分：
一、公訴意旨另以：被告丁○○與被告己○○就妨害丙○○自由
    之行為，有犯意聯絡及行為分擔，係共同正犯，因認被告丁○○就犯罪事實二部分，亦涉刑法第302條第1項剝奪他人行
    動自由罪嫌。
二、按犯罪事實應依證據認定，無證據不得推定其犯罪事實，又
    不能證明被告犯罪者，應諭知無罪之判決，刑事訴訟法第15
    4條、第301條第1項分別定有明文。又認定犯罪事實所憑之
    證據，雖不以直接證據為限，間接證據亦包括在內，然而無
    論直接證據或間接證據，其為訴訟上之證明，須於通常一般
    之人均不致有所懷疑，而得確信其為真實之程度者，始得據
    為有罪之認定，倘其證明尚未達到此一程度，而有合理之懷
    疑存在而無從使事實審法院得有罪之確信時，即應由法院為
    諭知被告無罪之判決，最高法院著有76年台上字第4986號判
    例可資參照。
三、訊據被告丁○○堅決否認有何妨害丙○○自由之犯行。而公
    訴意旨認為被告丁○○與被告己○○係共同正犯，無非以：
    被告己○○之陳述、被害人丙○○之指述、證人甲○○、卯
    ○○之證述，為其論據。
四、惟查，丙○○於犯罪事實二所示遭被告己○○等人脅迫使丙○○行無義務之事期間，被告丁○○均未在場，此有證人丙○○證稱：「（問：你說星期六是阿昌帶幾個小弟去，在庭
    的被告丁○○有無去？）答：沒有去。」、「（問：下一個
    星期一丁○○有無到汐止工務所？）答：早上在汐止工務所
    的時候丁○○沒有到場，接近中午時，我和阿昌他們一起到
    基泰公司附近的咖啡廳，要和基泰公司的人談，丁○○有出
    現。」、「我記得到基泰公司的時候並沒有看到丁○○，至
    於是誰通知丁○○的我就不知道。我是先到基泰公司，後來
    才到咖啡廳。」、「（問：你跟阿昌去基泰公司時丁○○是
    還沒有到？）是。至於是誰通知丁○○的我就不清楚，但是
    她後來有來。」，丁○○在場時，阿昌及丁○○均未再為恐
    嚇言詞等語（見本院卷249頁背面、第252頁背面），亦核與
    共同被告己○○以證人身份於本院審理時所證述，第一次是
    丁○○帶我過去，說是他們的汐止工務所，之後就離開了，
    第二次是去找丙○○先生，我們去主要是跟丙○○協商他們
    總共完工多少工程，因為牽涉到實作實付的問題，第二次丁○○沒有去，丁○○沒有跟我說如果丙○○不同意的話要如
    何處理，第一次丁○○帶我去的時候，我們只是去確認地點
    就走了，沒有去找丙○○。（見本院卷第300頁背面至301頁
    ）。綜上證人證述，實難認定被告丁○○就犯罪事實二部分
    ，確有參與被告己○○等人上開犯行，抑或有何犯意聯絡之
    情，自難遽認被告丁○○有何知悉或參與當天強制丙○○之
    行為。
五、此外，綜觀卷內證據亦無其他積極證據足資認定被告丁○○
    有何妨害他人自由之犯行，此部分自不能證明渠犯罪。從而
    ，揆諸前揭法條規定及最高法院判例意旨，應就被告丁○○
    被訴犯罪事實二妨害自由部分，應諭知無罪之判決。
據上論斷，應依刑事訴訟法第299條第1項前段、第300條、第301
條第1項，刑法第28條、第305條、第304條第1項、第302條第1項
、第47條第1項、第41條第1項前段、第51條第5款、第74條第1項
第1款、第2項第4款，中華民國九十六年罪犯減刑條例第2條第1
項第3款、第7條、第9條、第10條，判決如主文。
本案經檢察官蕭方舟到庭執行職務。
中    華    民    國    97    年    7     月     9    日
            刑事第十庭    審判長法  官  林春鈴
                                法  官  林柏泓
                                法  官  呂煜仁
上正本證明與原本無異。
如不服本判決，應於判決送達後10日內向本院提出上訴狀（應抄
附繕本）。告訴人或被害人如對於本判決不服者，應具備理由請
求檢察官上訴，其上訴期間之計算係以檢察官收受判決正本之日
期為準。
                                書記官  陳泰寧
中    華    民    國    97    年    7     月    11    日
附錄論罪科刑法條：
中華民國刑法第302條
（剝奪他人行動自由罪）
私行拘禁或以其他非法方法，剝奪人之行動自由者，處5年以下
有期徒刑、拘役或3百元以下罰金。
因而致人於死者，處無期徒刑或7年以上有期徒刑，致重傷者，
處3 年以上10年以下有期徒刑。
第 1 項之未遂犯罰之。
中華民國刑法第304條
（強制罪）
以強暴、脅迫使人行無義務之事或妨害人行使權利者，處3年以
下有期徒刑、拘役或3百元以下罰金。
前項之未遂犯罰之。
中華民國刑法第305條
（恐嚇危害安全罪）
以加害生命、身體、自由、名譽、財產之事，恐嚇他人致生危害
於安全者，處2年以下有期徒刑、拘役或3百元以下罰金。


司法院資訊處製作；財團法人民間司法改革基金會備份。
